最　高　行　政　法　院　判　決
                                     100年度判字第1100號
上  訴  人　香港商．亞太星空傳媒有限公司台灣分公司
代　表　人　查佛利
被 上訴 人　國家通訊傳播委員會
代　表　人　蘇蘅
上列當事人間衛星廣播電視法事件，上訴人對於中華民國99年4
月22日臺北高等行政法院98年度訴字第2680號判決，提起上訴，
本院判決如下：
　　主  文
原判決廢棄，發回臺北高等行政法院。
　　理  由
一、上訴人香港商．亞太星空傳媒有限公司台灣分公司代表人自
    民國（下同）99年7月28日起變更為查佛利；另被上訴人國
    家通訊傳播委員會代表人自99年8月1日起變更為蘇蘅，業據
    其等分別具狀聲明承受訴訟，核無不合，應予准許，合先
    明。
二、緣上訴人經營之衛視電影台頻道，於96年1月7日15時53分53
    秒播出之「蓋奇GUTS五層巧克力棒」30秒廣告（下稱系爭廣
    告），內容出現一全身穿白衣、長髮披肩，裝扮成疑似女鬼
    貞子的人站立在門櫃後面，以及在地上爬行嚇人的恐怖畫面
    ，易造成兒童或少年驚恐和情緒不安，有損其身心健康，違
    反衛星廣播電視法第20條第1項準用第17條第2款規定，被上
    訴人乃依同法第36條第5款規定，以96年4月11日通傳播字第
    09600021990號裁處書（下稱原處分）處上訴人罰鍰新臺幣
    （下同）25萬元，並應立即改正，依衛星廣播電視廣告製播
    標準製播廣告。上訴人不服，提起訴願，經被上訴人96年7
    月11日通傳訴決字第09600167540號訴願決定駁回其訴願，
    上訴人仍表不服，遂提起行政訴訟，經臺北高等行政法院96
    年度訴字第2811號判決將被上訴人前開訴願決定撤銷。案經
    被上訴人移由行政院受理其訴願，亦遭決定駁回，上訴人仍
    表不服，乃提起行政訴訟，經原審法院判決駁回後，提起上
    訴。
三、上訴人起訴主張：(一)被上訴人既於96年1月10日以通傳播字
    第09605003900號函，明白諭知及指示，依衛星廣播電視法
    第20條準用同法第18條第2項規定，「有關『蓋奇GUTS五層
    巧克力棒廣告』，限於晚間11時至翌日6時播出」，上訴人
    信賴系爭廣告並非不得播出之內容，僅其播出時段應受限制
    ，上訴人於收受上開函文後即依指示進行排播，並無任何違
    反情事。惟被上訴人竟於同年4月11日作成原處分，在不附
    任何理由之情況下，為歧異之主張及認定，認定系爭廣告為
    不得播出之內容，此外，行政院竟亦於訴願決定中稱96年1
    月10日通傳播字第09605003900號函僅為先行觀念通知，非
    違規行為之處罰，不足為信賴保護原則之論據，甚為荒謬。
    上訴人對被上訴人之函文及行政處分均奉為圭臬，以此遵循
    改善，倘被上訴人之行政處分如同行政院所言，時而為先行
    通知，時而為違規行為之處罰，則上訴人如何分辨得知，違
    反法安定性原則，故原處分已違反信賴保護原則，且有恣意
    裁量之虞，有重大明顯之瑕疵，應屬無效。(二)上訴人於96年
    1月12日接獲處分關於系爭廣告指定播放時段之前，對於系
    爭廣告之播放時段並無明確認知，惟基於自律之原則，在法
    律無明文要求之下，仍避開下午4時至晚間9時之兒童容易觀
    賞時段，迄至接獲被上訴人指定播出時段之函文後，即依函
    文所示時段排播放系爭廣告，並無任何違法情事。因此，當
    接獲被上訴人所為原處分認定上訴人排播系爭廣告違反衛星
    廣播電視法時，上訴人實感突襲，無所適從等語，求為判決
    撤銷訴願決定及原處分。
四、被上訴人則以：上訴人本件之違法行為前經被上訴人依行政
    程序法第104條及行政罰法第42條等規定，以96年1月19日通
    傳播字第09605008530號函請上訴人陳述意見，經上訴人提
    出意見陳述書後，被上訴人於96年1月24日召開96年第1次「
    廣播電視節目廣告諮詢會議」討論及96年2月15日第144次委
    員會議決議，認定系爭廣告畫面易造成兒童或少年的驚恐和
    情緒不安，有損兒童或少年身心健康，已違反衛星廣播電視
    法第20條第1項準用第17條第2款規定，爰依衛星廣播電視法
    第36條第5款規定及處理違反衛星廣播電視法罰鍰案件裁量
    基準第1點第1款第1目規定，核處25萬元罰鍰，其認事用法
    ，並無違誤。次查被上訴人96年1月10日通傳播字第0960500
    3900號函之意旨，係被上訴人鑒於系爭廣告畫面易造成兒童
    或少年驚恐和情緒不安，為提醒業者注意該廣告之播出時段
    ，以免觸法，遂發函通知各無線電視、有線電視、衛星電視
    業者。另96年1月19日通傳播字第09605008530號函係被上訴
    人因上訴人同年1月17日播出系爭廣告，內容涉嫌違法，故
    函請上訴人提出意見陳述書。而於96年4月11日通傳播字第
    09600021990號函係被上訴人針對上訴人同年1月7日違法播
    出系爭廣告之裁處書。至於96年1月10日通傳播字第0960500
    3900號函之性質係屬觀念通知，並非行政處分前必要之先行
    通知改善程序，與違規行為之處罰係屬二事，尚難據為信賴
    保護原則之論據。又違反衛星廣播電視法第20條第1項規定
    者，依同法第36條第5款規定，處10萬元以上100萬元以下罰
    鍰，係逕行處以罰鍰處分，無須先行通知改善等語，資為抗
    辯，求為判決駁回上訴人在原審之訴。
五、原審斟酌全辯論意旨及調查證據之結果，以：(一)依廣告畫面
    所表達意念等整體觀之，顯非兒童、少年在一般日常生活起
    居間平常易見之景象，依我國現今社會通念及國情，確有使
    兒童或少年產生恐懼、驚嚇、不安、疑惑或不當聯想，妨害
    渠等身心健康之情事，上訴人所為違反衛星廣播電視法第20
    條及衛星廣播電視廣告製播標準第3條第5款規定甚明。另系
    爭廣告於96年1月7日15時53分53秒播出30秒，僅自15時54分
    3秒起至13時54分17秒止出現警語「純屬廣告創意，請勿模
    仿」等字樣，並非全程疊印，且該等警語字體標示於系爭廣
    告右下角，占全部廣告畫面之比例甚為微小，不易查覺，兒
    童及少年亦難以辨識其含意，是上訴人此部分之主張，尚難
    據為有利之認定。(二)上訴人係在96年1月10日通傳播字第096
    05003900號函發文之前，即於96年1月7日下午15時53分53秒
    許，在其經營之「衛視電影台」頻道，播出系爭廣告，是該
    函文並不構成上訴人信賴之基礎，況系爭廣告非於被上訴人
    上開函文指定之播出時段播出，自仍受衛星廣播電視法第20
    條、第17條、衛星廣播電視廣告製播標準第3條規定之規範
    ，不得有妨害兒童及少年身心健康情事。(三)上訴人以衛星廣
    播電視節目之供應、廣播及電視節目製作、發行、廣播電視
    廣告為業，就衛星廣播電視廣告內容不得妨害兒童或少年身
    心健康一事，自難諉為不知，其於播送廣播電視廣告時，本
    應注意廣告內容不得妨害兒童或少年身心健康，而依當時之
    情形，能注意而不注意，竟於96年1月7日下午15時53分53秒
    許，播送系爭妨害兒童或少年身心健康之廣告，自難謂無過
    失。又上訴人前因相同違法行為，經行政院新聞局以90年6
    月18日90正廣4字第08217號等處分書核處3次，今再違反衛
    星廣播電視法第20條第1項準用第17條第2款規定，遂依同法
    第36條第5款規定及處理違反衛星廣播電視法罰鍰案件裁量
    基準第1點第1款第1目之規定，並經被上訴人96年2月5日第
    144次分組委員會議決議於法定罰鍰之10萬元以上100萬元以
    下範圍內，裁處上訴人罰鍰25萬元，並應立即改正，依衛星
    廣播電視廣告製播標準製播廣告，尚無裁量怠惰、裁量逾越
    或裁量濫用之違法情事等語，因將訴願決定及原處分均予維
    持，駁回上訴人之訴。
六、上訴意旨略以：(一)原審判決未審酌衛星廣播電視法第17條係
    規定節目及廣告內容不得播出之情形；而衛星廣播電視法第
    20條準用同法第18條第2項規定，則為節目及廣告內容可以
    播出但必須指定時段之情形，換言之，倘系爭廣告確實違反
    衛星廣播電視法第17條規定，則為不能播出其內容，被上訴
    人根本無權且不得依衛星廣播電視法第20條準用同法第18條
    第2項規定指定時段播出，原審判決關於此項法律適用之爭
    議，漏未審酌，顯屬違法。(二)上訴人慮及系爭廣告創意表現
    及其主題呈現，對於排播時段在無法令強制要求之情形下，
    仍於可以播出保護級節目之時段播出，上訴人於排播系爭廣
    告當時，既無明確法令規範，何以能認定上訴人有故意或過
    失之可非難性及可歸責性。(三)被上訴人依法擁有是否裁罰之
    裁量權，且常就具體案件對上訴人等相關頻道商為行政指導
    ，是除頻道商恣意妄行外，對於具體節目之適當與否，如情
    節並非重大，本應先以優先採取行政指導方式，惟被上訴人
    捨此不為，率為處分，其所為顯悖比例原則。
七、本院查：
（一）按「衛星廣播電視事業及境外衛星廣播電視事業播送之節
      目內容，不得有下列情形之一：一違反法律強制或禁止規
      定。二妨害兒童或少年身心健康。三妨害公共秩序或善良
      風俗。」「（第1項）．．．。（第2項）主管機關得指定
      時段、鎖碼播送特定節目。（第3項）．．．。」「（第
      1項）第十七條、第十八條第二項．．．之規定，於廣告
      準用之。（第2項）廣告製播標準由主管機關定之。」「
      衛星廣播電視事業或境外衛星廣播電視事業有下列情形之
      一者，處新臺幣十萬元以上一百萬元以下罰鍰，並通知限
      期改正︰．．．五違反第十七條或第二十條第一項準用第
      十七條規定者。六未依第十八條第二項或第二十條第一項
      準用第十八條第二項指定之時段、方式播送者。七．．．
      」衛星廣播電視法（下稱本法）第17條、第18條第2項、
      第20條及第36條第5款、第6款分別定有明文。依據本法第
      20條第2項授權訂定之「衛星廣播電視廣告製播標準」第3
      條第1項、第4條亦定明：「衛星廣播電視廣告內容不得有
      下列情形之一：一違反法律強制或禁止規定。二妨害兒童
      或少年身心健康。三妨害公共秩序或善良風俗。」「衛星
      廣播電視事業應依主管機關指定之時段、鎖碼播送特定廣
      告。」綜合上開規定可知，本法第17條、第20條係對衛星
      廣播電視事業及境外衛星廣播電視事業播送節目或其廣告
      內容之禁止規定，亦即前揭衛星廣播電視事業播送之節目
      或廣告內容不得有：「一違反法律強制或禁止規定。二妨
      害兒童或少年身心健康。三妨害公共秩序或善良風俗。」
      情事，倘有違反該禁止規定，即應依本法第36條第5款規
      定處罰。而本法第18條第2項、第20條規定，則係主管機
      關就特定節目或廣告內容雖無本法第17條、第20條禁止規
      定之情形，然有限制特定公眾收視之必要，乃指定特定時
      段或鎖碼播送該特定節目或廣告，如衛星廣播電視事業未
      依指定時段或未鎖碼播送該特定節目或廣告，則應按本法
      第36條第6款規定處罰。易言之，具有本法第17條規定禁
      止播送情形之一的節目或廣告，主管機關亦不得依本法第
      18條第2項、第20條規定，指定時段或鎖碼播送甚明。
（二）本件上訴人經營之衛視電影台頻道，於96年1月7日15時53
      分53秒播出之「蓋奇GUTS五層巧克力棒」30秒之系爭廣告
      ，內容出現一全身穿白衣、長髮披肩，裝扮成疑似女鬼貞
      子的人站立在門櫃後面，以及在地上爬行嚇人的恐怖畫面
      ，被上訴人認該廣告內容易造成兒童或少年驚恐和情緒不
      安，有損其身心健康，核有違反前揭衛星廣播電視法第20
      條第1項準用第17條第2款規定情形，乃依同法第36條第5
      款以原處分即「96年4月11日」通傳播字第09600021990號
      裁處書處上訴人罰鍰25萬元，並應立即改正，依衛星廣播
      電視廣告製播標準製播廣告等情，有被上訴人原處分在卷
      可稽，並經原審認定屬實。惟查，系爭「蓋奇GUTS五層巧
      克力棒」廣告，於被上訴人作成系爭處分前，曾於「96年
      1月10日」以通傳播字第09605003900號函知上訴人及其他
      各無線、有線、衛星傳播業者稱：「主旨：有關『蓋奇GU
      TS五層巧克力棒』廣告，限於晚間11時至翌日6時播送，
      請貴公司注意播出時段以免觸法，請查照。說明：一按廣
      播電視法第26條之1第2項：『主管機關得指定時段，播送
      特定節目。』同法第32條規定：『第21條及第26條之1第2
      項規定，於廣告準用之。』；衛星廣播電視法第18條第2
      項：『主管機關得指定時段、鎖碼播送特定節目。』同法
      第20條規定：『第17條、第18條第2項、第3項及第19條第
      2項之規定，於廣告準用之。廣告製播標準由主管機關定
      之。』二旨揭廣告經民眾反映出現裝扮女鬼貞子嚇人之內
      容，有導致兒童驚恐和情緒不安之虞，請確實依旨揭時段
      播送。」等語，有上開函在卷足憑（原審卷第56頁及原處
      分卷第33頁），經核上開通知函全文內容，乃被上訴人就
      系爭廣告之特定具體事件所為之決定，而對外直接發生法
      律效果之單方行政行為（即決定上訴人系爭廣告僅限定在
      該函指定之時段播送），而屬行政處分性質。是被上訴人
      於作成系爭處分3個月前，既已認定系爭廣告屬於本法第
      20條準用第18條第2項特定時段播送之情形，並具體指定
      限於晚間11時至翌日6時播送，何以又在3個月後復認相同
      內容之系爭廣告內容具有本法第20條、第17條第2款不得
      播送之情事，予以裁處罰鍰，其情形如何？其間被上訴人
      是否已將前揭「96年1月10日」通傳播字第09605003900號
      函處分撤銷，原審未依職權調查審認，尚嫌違誤。上訴人
      上訴意旨據此指摘原判決違背法令，求予廢棄，非無理由
      。爰將原判決廢棄，發回原審法院更為審理後，另為適法
      之判決，以符法制，並昭折服。
八、據上論結，本件上訴為有理由，依行政訴訟法第256條第1項
    、第260條第1項，判決如主文。
中　　華　　民　　國　　100　 年　　6　　 月　　30　　日
                    最高行政法院第五庭
                        審判長法官　藍　獻　林
                              法官　廖　宏　明
                              法官　姜　素　娥
                              法官　林　文　舟
                              法官　胡　國　棟

以  上  正  本  證  明  與  原  本  無  異
中　　華　　民　　國　　100　 年　　6　　 月　　30　　日
　　　　　　　　　　　　　　　書記官　阮　思　瑩